最高法院刑事判決　　　　　　　　　　　　　　　九十一年度台上字第三四五一號
　　上　訴　人　甲 ○ ○
　　　　　　　　乙○○○
　　　　　　　即許麗淑）身分.
　　　　　　　　丙 ○ ○
右上訴人等因偽造有價證券等罪案件，不服台灣高等法院中華民國八十九年九月十三
日第二審更審判決（八十七年度重上更(四)字第二０三號，起訴案號：台灣士林地方法
院檢察署八十年度偵字第九九０九號、八十一年度偵字第二五二八、三九五七、五七
七七、六三五六號），提起上訴，本院判決如左：
    主  文
原判決關於甲○○、乙○○○（即許麗淑）部分撤銷，發回台灣高等法院。
丙○○之上訴駁回。
    理  由
一、撤銷發回部分（甲○○、乙○○○部分）：
本件原判決認定上訴人甲○○、上訴人乙○○○（即許麗淑）為夫妻，因承租台北市
士林區○○街○段二四七巷五弄一號五樓張葉太郎、張玉花夫妻所有房屋，取得相關
房地資料，認有機可乘，同謀詐財花用，竟共同意圖為自己不法之所有，基於概括之
犯意，先於民國八十年三月間，委請上訴人丙○○幫助尋找人頭俾便冒名貸款，丙○
○為能順利取回甲○○夫妻欠伊新台幣（下同）二十四萬元借款，予以應允，乃介紹
薛大建（原判決誤為薛大健，第一審通緝中）、王信義（本案上訴審判處幫助行使偽
造私文書罪刑確定）與甲○○夫妻認識，談妥以一百萬元代價媒介人頭冒充屋主張玉
花。甲○○夫妻又透過友人盧志成（本案上訴審判處連續行使偽造私文書累犯罪刑確
定）之介紹，以二萬元之代價，僱用盧志成之岳父黃金炳（原判決判處連續行使偽造
私文書罪刑確定），黃金炳即基於共同連續行使偽造私文書之犯意，冒充張葉太郎。
嗣薛大建、王信義即尋得叫「洪麗玉」者之成年女子，並由薛大建偽造張玉花身分證
，貼上「洪麗玉」照片及偽刻張玉花、張葉太郎印章各一顆，交甲○○持有備用，於
八十年四月二十四日，甲○○、薛大建、盧志成偕同「洪麗玉」前往台北市士林區戶
政事務所，由盧志成偽填張玉花名義之印鑑登記申請書、印鑑證明申請書，並簽名蓋
章後，交由不知情之戶政事務所人員辦理登記，登載於職務上掌管之登記簿後，發給
不實之印鑑證明，足以生損害於張玉花及戶政機關印鑑證明之管理。八十年四月二十
五日，由乙○○○、「洪麗玉」至帆信代書事務所，以上開房地權狀遺失為由，委請
不知情之林進貴至台北市士林地政事務所，偽填張玉花名義之土地登記申請書、切結
書，並簽名蓋章後，交由不知情之地政事務所承辦人員辦理補發權狀，而登載於職務
上掌管之登記簿後，辦理公告，期滿發給新權狀。旋「洪麗玉」與甲○○夫妻意見不
合，拒絕合作而離去。薛大建、王信義乃再介紹王富子冒充張玉花，並由薛大建以王
富子照片偽造張玉花之身分證，由甲○○偽造張葉太郎身分證影本備用。至八十年五
月下旬，甲○○夫妻與王富子即出面向代書葉志宏表明願以上開房地抵押借款，獲葉
志宏同意借與四百萬元。甲○○等人將張玉花印鑑、印鑑證明、權狀交與不知情之葉
志宏辦理抵押借款，而於八十年六月四日偽填張玉花名義之土地登記申請書、抵押權
設定契約書，並簽名蓋章後，持交台北市士林地政事務所承辦人員，辦理最高限額抵
押四百八十萬元與葉志宏之妻高瑞好。葉志宏陸續將款項交與甲○○夫妻，但要求甲
○○等人交給本票以為債權憑證。甲○○夫妻遂與王富子即共同意圖供行使之用，並
基於概括之犯意，先後三次偽造如原判決附表二編號一至三所示張玉花名義本票三張
，交葉志宏收執。因至金融機關辦理貸款利率較低，甲○○夫妻乃委請葉志宏轉向台
灣第一信託投資股份有限公司（下稱第一信託公司）抵押借款四百二十萬元。不知情
之葉志宏即先於八十年六月二十二日，至台北市士林地政事務所，填寫張玉花之土地
登記申請書，並簽名蓋章後，交由不知情之地政事務所承辦人員辦理塗銷上開抵押權
登記，足以生損害於張玉花及地政機關對於土地登記之管理。於八十年六月廿一日黃
金炳遂與甲○○、乙○○○、王富子、盧志成等人，基於概括之犯意聯絡，由王富子
冒充貸款申請人張玉花，由黃金炳冒充連帶保證人張葉太郎，由甲○○冒充連帶保證
人朱鵬孫，並偽刻朱鵬孫之印章使用，先後偽填借款借據、購屋貸款申請書，並簽名
蓋章後，由黃金炳持向第一信託公司辦理抵押貸款，足以生損害於張玉花、張葉太郎
、朱鵬孫及第一信託公司。嗣於八十年七月十日偽填張玉花名義之土地登記申請書、
抵押權設定契約書，交由不知情之地政事務所承辦人員，據以登記於職務上所掌之登
記簿，完成最高限額抵押設定登記五百零四萬元與第一信託公司，足以生損害於張玉
花、第一信託公司及地政機關對於土地登記之管理。第一信託公司不知其詐，陷於錯
誤，而於八十年七月十五日將貸款金額四百二十萬元撥付，由甲○○夫妻將其中四百
萬元償還向葉志宏借款部分。旋甲○○夫妻又向葉志宏表示願辦理第二順位抵押借款
二百萬元，而於八十年七月十八日偽填張玉花名義之土地登記申請書、抵押權設定契
約書，交由不知情之台北市士林地政事務所承辦人員，據以登記於職務上所掌之登記
簿，設定抵押向葉志宏詐借二百萬元，並偽造如原判決附表二編號四、五所示張玉花
名義本票二張，交葉志宏收執，以為債權憑證。甲○○夫妻又於八十年八月二十六日
，同上偽造土地登記申請書、抵押權設定契約書，設定抵押與祝維東，並偽造如原判
決附表二編號六所示張玉花名義本票之手法，向祝維東詐借二十萬元。八十年十一月
七日，甲○○、盧志成、王富子又至台北市士林區戶政事務所，持前述偽刻之張玉花
印章，偽填張玉花名義之印鑑變更登記申請書及印鑑證明申請書，並簽名蓋章後持以
辦理，使承辦之公務員登載於職務上所掌登記簿後，據以發給印鑑證明。甲○○夫妻
即於八十年十一月間起，以抵押借款，並塗銷高瑞好之抵押權為詞，向彭雲清詐借款
項，致使彭雲清陷於錯誤，先後計貸與四百四十七萬元。甲○○夫妻為取信於彭雲清
，偽造張玉花名義之委任書，併同權狀、張玉花印鑑證明、張玉花、張葉太郎印章交
與彭雲清，供辦理抵押權設定。乙○○○又於八十一年三月二十二日向曾金英詐稱：
伊有債務人欠債未還，伊已聲請法院拍賣該債務人所有之房地，可投資競買，將獲厚
利云云，致使曾金英陷於錯誤，交與一百二十萬元，乙○○○則交與同額本票計二張
為憑。乙○○○另於八十年六月二十九日向新力股份有限公司（下稱新力公司）以附
條件買賣方式購買電視機、錄影機、洗衣機、冰箱各一台，價款十一萬五千六百五十
元，由王富子假冒張玉花名義為買受人，簽立附條件買賣契約書，並偽造張玉花名義
簽發同日同額本票一張，持交新力公司，復基於概括之犯意，先後於八十年八月八日
、同年九月十七日、九月十九日，以附條件買賣方式，購買電冰箱、影碟機各一台、
電視機二台，由王富子假冒張玉花，偽簽張玉花署押於附條件買賣契約書保證人欄及
本票發票人欄上（日期、金額如原判決附表三所載）並蓋用偽刻之張玉花印文，足生
損害於張玉花及新力公司等情。因而撤銷第一審關於甲○○、乙○○○部分之不當科
刑判決，改判依連續犯、牽連犯，從一重論處甲○○、乙○○○共同連續意圖供行使
之用，而偽造有價證券（甲○○累犯）罪刑，固非無見。
惟查：(一)、按除有特別規定外，被告未於審判期日到庭而逕行審判者，其判決當然違
背法令，刑事訴訟法第三百七十九條第六款定有明文。本件原審於八十九年九月六日
審判期日，乙○○○並未到庭，有報到單可稽（見原審重上更(四)卷第二一二頁），原
審逕行審判，未於理由欄說明是否經合法傳喚，無正當之理由不到庭，而得不待其陳
述逕行判決之理由，自有判決理由不備之違法。(二)、原判決認定甲○○、乙○○○於
八十年十一月間起，以抵押借款並塗銷高瑞好之抵押權為詞，向彭雲清詐借款項，致
使彭雲清陷於錯誤，先後借與四百四十七萬元，甲○○夫婦為取信於彭雲清，乃偽造
張玉花名義之委任書，併同房地所有權狀、張玉花之印鑑證明、張玉花與張葉太郎之
印章，交與彭雲清，供辦抵押權設定等情（見原判決第六頁第四行至第八行）。然彭
雲清於偵查中陳稱「係乙○○○向我借錢，她說張玉花是她表姊，她拿張玉花之本票
、權狀、印鑑證明給我，我先借她二百萬元，我有向辦理抵押之代書聯絡確實有此事
，後來我去辦抵押，發現第二順位抵押權根本沒有塗銷；後來乙○○○又拿客票給我
，向我借錢（指再借其餘之二百二十七萬元），但後來客票全部退票」（見偵字第九
九０九號卷第一六七頁反面）。依此供詞，如果無訛，向彭雲清借款者係乙○○○一
人，甲○○並無出面，亦無交付張玉花名義之本票、權狀、印鑑證明等情事。究竟甲
○○此部分是否與乙○○○有犯意之聯絡、行為之分擔，原判決未據說明所憑之證據
及認定之理由，自有判決不備理由之違法。又乙○○○否認該委任書（見偵字第二五
二八號卷第八頁）簽名之真正，聲請將委任書送鑑定，並傳訊證人張國霖以證明交與
彭雲清之張玉花權狀等物，僅係託彭雲清保管，與借貸無關（見上訴審卷第一三一頁
正反面），此項聲請攸關犯罪之成否，自有調查之必要，本院前次發回意旨曾予指明
，原審以犯行已屬明確，而未予鑑定調查，仍有應於審判期日調查之證據而未予調查
之違法。(三)、有罪判決書所憑之證據，以足以證明其所認定之犯罪事實為必要，若所
憑之證據與待證事實不相符合，即屬證據上理由矛盾之違法。台北市士林地政事務所
八十一年二月二十一日北市士地三字第一九０一號函附件之土地登記申請書，內載「
本土地登記之申請，張玉花委託黃郁晴代理」（見偵字第九九０九號卷第八十四頁、
第八十五頁）。原判決竟認係委由不知情之林進貴辦理（見原判決第三頁末行），與
證據資料不符，自有判決證據理由矛盾之違法。(四)、原判決諭知如原判決附表二、三
所示偽造之本票均沒收之，惟原判決附表二編號七及原判決附表三編號一所示之偽造
本票，其日期、金額均相同，參酌原判決事實所載予以判斷，係同一之本票，而非先
後二次偽造金額、日期相同之二張本票，從而原判決將該偽造之本票重複沒收，即有
未當。甲○○、乙○○○分別上訴指摘原判決不當，均為有理由，應認原判決關於甲
○○、乙○○○部分仍有撤銷發回更審之原因。
二、上訴駁回部分（丙○○部分）：
按刑事訴訟法第三百七十七條規定，上訴於第三審法院，非以判決違背法令為理由，
不得為之。是提起第三審上訴，應以原判決違背法令為理由，係屬法定要件。如果上
訴理由狀並未依據卷內訴訟資料，具體指摘原判決不適用何種法則或如何適用不當，
或所指摘原判決違法情事，顯與法律規定得為第三審上訴理由之違法情形，不相適合
時，均應認其上訴為違背法律上之程式，予以駁回。本件上訴人丙○○上訴意旨略稱
：上訴人僅介紹薛大健（或薛大建）、王信義二人與甲○○、乙○○○夫妻相認識而
已，之後，薛大健（或薛大建）、王信義二人與甲○○、乙○○○夫妻共謀冒名貸款
，乃發生於上訴人介紹彼等認識後經數月之久，上訴人並不知情，原判決未予詳查，
遽予論處上訴人幫助行使偽造私文書（累犯）罪刑，自有未合云云。惟查：丙○○因
甲○○欠其二十四萬元未能償還，甲○○央丙○○代為尋找一人頭，以便冒名貸款，
可將冒貸獲得款項中取出二十四萬元償還丙○○，並願提供人頭代價為一百萬元，丙
○○乃介紹薛大健（或薛大建）幫甲○○找人頭，嗣由薛大健（或薛大建）先找一名
「麗玉」者，冒名為張玉花而辦理貸款等情，已據丙○○於檢察官偵訊時供述明確（
見八十年度偵字第九九０九號卷第四五三頁反面）。原判決據此，參酌甲○○、乙○
○○、王富子、黃金炳、盧志成、王信義之供詞，證人黃郁晴、林進貴之妻林素鳳之
證詞，被害人張玉花、葉志宏等之指訴，偽造之張玉花之身分證（見偵字第九九０九
號卷第九十九頁、第四六五頁證物袋）、偽造之印鑑登記申請書、印鑑證明申請書、
切結書、抵押權設定契約書、借據、購屋貸款申請書、印鑑變更登記申請書、委任書
等證據，認定丙○○成立幫助行使偽造私文書罪，已詳敘所憑之證據及其認定之理由
。丙○○上訴意旨就原判決已論斷說明之事項，重為單純事實上之爭執，並未依據卷
內訴訟資料具體指摘原審究竟何項證據未予調查，殊不足據以辨認原判決此部分已具
備違背法令之形式，其上訴違背法律上之程式，應予駁回。
據上論結，應依刑事訴訟法第三百九十七條、第四百零一條、第三百九十五條前段，
判決如主文。
中      華      民      國    九十一    年      六      月     二十     日
                              最高法院刑事第九庭
                                  審判長法官  陳  炳  煌
                                        法官  陳  正  庸
                                        法官  韓  金  秀
                                        法官  吳  信  銘
                                        法官  林  永  茂
      右正本證明與原本無異
                                              書  記  官
中      華      民      國    九十一    年      六      月    二十七    日
